---
title: "Día 1, ejercicio 1: Descomposición de la tasa general de fecundidad con el método de Kitagawa"
author: "José Manuel Aburto y Ana Cristina Gómez Ugarte Valerio"
date: "2026"
output:
  html_document:
    df_print: paged
  pdf_document: default
---

```{r setup, include=FALSE}
knitr::opts_chunk$set(results = TRUE)
```

* $t_1$ es el periodo inicial y $t_2$ es el periodo final
* $B_x =$ número de nacimientos a la edad $x$
* $ASFR_x =$ tasa específica de fecundidad por edad
* $N_x =$ población a mitad de año
* $N =$ población total en todas las edades

Noten que $B_x = ASFR*N_x$ y que la diferencia entre dos tasas generales de fecundidad puede expresarse como

\begin{equation}
\label{GFRDif}
\Delta GFR = \sum_x ASFR_x(t_2)\frac{N_x(t_2)}{N(t_2)} -\sum_x ASFR_x(t_1)\frac{N_x(t_1)}{N(t_1)}.
\end{equation}

El objetivo es separar el efecto de los cambios en las tasas del efecto de los cambios en la composición de la población.

El archivo `kitagawa-gfr-data.RData` contiene datos de nacimientos y exposición (para mujeres entre 12 y 55 años) de Chile e Irlanda en 2020. El ejercicio consiste en descomponer los cambios en la GFR siguiendo el método de Kitagawa.

Comiencen cargando los datos.

```{r load, results=FALSE}
load('kitagawa-gfr-data.RData')
```

Los ejercicios de este curso usaran el paquete `tidyverse`, que probablemente ya conocen.

Tambien necesitamos cargar este paquete e instalarlo si todavía no lo tienen.

```{r, results=FALSE}
# install.packages("tidyverse") # para instalar el paquete

library(tidyverse)
```

En este caso, la población 1 corresponde a Chile y la población 2 a Irlanda. Empiecen seleccionando los nacimientos y las exposiciones (normalmente aproximadas por la población a mitad de año) para cada población y guardenlos en vectores.

```{r}
# Seleccionar nacimientos para la población 1
Bx1 <- data %>% 
  filter(pop=="CHL") %>% 
  pull(births)
# Seleccionar población para la población 1
Nx1 <- data %>% 
  filter(pop=="CHL") %>% 
  pull(exposure)
# Hacer lo mismo para la población 2
Bx2 <- data%>% 
  filter(pop=="IRL") %>% 
  pull(births)
Nx2 <- data%>% 
  filter(pop=="IRL") %>% 
  pull(exposure)
```

Podemos calcular directamente las tasas generales de fecundidad a partir de estos datos.

```{r}

# obtener la tasa general de fecundidad en la población 1
GFR1 <- sum(Bx1)/sum(Nx1)
# tasa general de fecundidad expresada por 1000 en la población 1
GFR1*1000
# lo mismo para la población 2
GFR2 <- sum(Bx2)/sum(Nx2)
# tasa general de fecundidad expresada por 1000 en la población 2
GFR2*1000

# diferencia en la GFR
(Diff <- (GFR2 - GFR1)*1000)
```

Qué habríamos esperado observar en este periodo? ¿Qué sugieren las GFR? ¿Tiene sentido?

Descompongamos la diferencia para ver si las tasas de fecundidad efectivamente disminuyeron o si se trata de un efecto de composición.

Recuerden la fórmula de Kitagawa:
                                    
\begin{equation}
\label{eq.kitagawa2}
\begin{split}
\Delta GFR  = & \underbrace{\sum_x \left( \frac{ASFR_x(t_2)+ASFR_x(t_1)}{2} \right) \left( \frac{N_x(t_2)}{N(t_2)}-\frac{N_x(t_1)}{N(t_1)}\right) }_{\text{Cambios en la composición por edad}} +  \\
& \underbrace{\sum_x \left( \frac{\frac{N_x(t_2)}{N(t_2)}+\frac{N_x(t_1)}{N(t_1)}}{2} \right) \left( ASFR_x(t_2) - ASFR_x(t_1) \right) }_{\text{Cambios en las tasas}}
\end{split}
\end{equation}
                                  
Necesitamos calcular las tasas específicas de fecundidad por edad, que son los nacimientos específicos por edad divididos entre las exposiciones específicas por edad para ambas poblaciones.
                                  
```{r}
# población 1
# seleccionar nacimientos para la primera población
# obtener tasas específicas de fecundidad por edad
ASFR1 <- Bx1/Nx1
# reemplazar NA por cero (solo por simplicidad)
ASFR1 <- ASFR1 %>% 
  replace_na(replace=0)
# hacer lo mismo para la segúnda población
ASFR2 <- Bx2/Nx2
ASFR2 <- ASFR2 %>% 
  replace_na(replace=0)

RC <- sum(0.5*(Nx2/sum(Nx2) + Nx1/sum(Nx1))*(ASFR2-ASFR1))
RC*1000

CC <- sum(0.5*(ASFR2+ASFR1)*(Nx2/sum(Nx2)-Nx1/sum(Nx1)))
CC*1000
```

¿Qué nos dicen estos resultados sobre las diferencias de fecundidad entre Chile e Irlanda? ¿Cuál fue el papel de la composición de la población frente al de las tasas de fecundidad?
                                    
Comprobemos que los resultados de la descomposición coinciden con la diferencia original.
                                  
```{r}
RC*1000 + CC*1000
                                  
Diff
```
